【裁判字號】    95,上更(一),368
【裁判日期】    951031
【裁判案由】    毒品危害防制條例
【裁判全文】
臺灣高等法院臺南分院刑事判決     95年度上更(一)字第368號
上  訴  人
即  被  告  甲○○
選任辯護人  林樹根  律師
            洪茂松  律師
            邱麗妃  律師
上列上訴人因違反毒品危害防制條例案件，不服臺灣臺南地方法
院九十二年度訴字第五０號中華民國九十二年九月五日第一審判
決（起訴案號：臺灣臺南地方法院檢察署九十一年度偵字第九八
二號），提起上訴，判決後經最高法院發回，本院判決如下：
    主  文
原判決撤銷。
甲○○無罪。
    理  由
一、公訴意旨略以：被告甲○○於民國（以下同）89年10月４日
    向乙○○租得門牌為高雄縣岡山鎮○○街63號房屋之地下室
    及四樓，暗中製造第二級毒品安非他命，伺機出售牟利。嗣
    於同月６日晚上10時30分許，為警當場查獲，扣得安非他命
    110公斤、及製造工具等情，因認被告涉犯毒品危害防制條
    例第４條第２項之罪嫌，無非以證人乙○○之指述，為其論
    據。原判決則認定：被告甲○○於89年10月４日向乙○○租
    得門牌為高雄縣岡山鎮○○街63號房屋之地下室及四樓，基
    於持有專供製造毒品之器具及持有第二級毒品安非他命之犯
    意，將所持有如原判決附表一至附表三所示之物，與姓名年
    籍不詳之成年男子、及綽號「阿強」之成年男子共同搬運至
    該址存放，嗣於同月６日晚上10時30分許，為警當場查獲，
    扣得如原判決附表一至附表三所示之物等情，因認被告甲○○涉犯毒品危害防制條例第11條第２項、第３項罪嫌。
二、按犯罪事實應依證據認定之，無證據不得推定其犯罪事實，
    刑事訴訟法第154條定有明文。且事實之認定，應憑證據，
    如未能發現相當證據，或證據不足以證明，自不能以推測或
    擬制之方法，以為裁判基礎（最高法院40年台上字第86號判
    例參照）。又刑事訴訟法第161條第１項規定：檢察官就被
    告犯罪事實，應負舉證責任，並指出證明之方法。因此檢察
    官對於起訴之犯罪事實，應負提出證據及說服之實質舉證責
    任。倘其所提出之證據，不足為被告有罪之積極證明，或其
    闡明之證明方法，無從說服法官以形成被告有罪之心證，基
    於無罪推定之原則，即應為被告無罪判決之諭知，此有最高
    法院91年度台上字第5597號、92年度台上字第128號、第711
    號判決意旨可資參照。足見刑事訴訟法修正後，檢察官對於
    起訴之犯罪事實，應負實質舉證責任，其所提證據之證明力
    必須達於使法院確信起訴之犯罪事實為真實程度，倘其證明
    力尚未達到此一程度，而有合理懷疑存在者（最高法院76年
    台上字第4986號判例意旨參照），既無從說服法官以形成被
    告有罪之心證，即係未盡其舉證責任。
三、按公訴意旨認被告涉有前揭犯行，無非以被告曾坦承租用高
    雄縣岡山鎮○○街63號房屋及屋主乙○○所證為論據。經查
    ：
（一）案外人即證人乙○○於89年10月７日第１次警訊中固指稱
      ：「檢警人員查扣之安非他命係甲○○３天前（即本10月
      ４日晚上22時許）駕車至我住處向我表明願租用四樓與地
      下室空間使用」、「甲○○租下我房間後至為檢警人員查
      獲止，這２天與乙名綽號『阿強』之男子白天都在我住處
      加工，‧‧‧」等語；嗣於89年10月７日檢察官偵查中，
      乙○○供稱：「（那些東西是誰的？）是甲○○的。」、
      「（甲○○向你租屋後，有無去租處工作過？）每天他都
      帶人去，都在地下室加工」等語，然而，乙○○所為指述
      ，顯有如下之瑕疵，並無其他證據足以佐證乙○○之供述
      是否與事實相符。謹分述如下：
  (1)、按訊問被告，應全程連續錄音，必要時，並應全程連續錄
      影。但有急迫情況且經記明筆錄者，不在此限。筆錄內所
      載之被告陳述與錄音或錄影之內容不符者，除有前項但書
      情形外，其不符之部分，不得作為證據。刑事訴訟法第
      100條之１第１、２項分別定有明文。查：
      、關於乙○○於89年10月７日在高雄市政府警察局三民
          第一分局第１次警訊調查筆錄，經台灣高雄地方法院
          於乙○○被訴毒品案件90年６月14日勘驗警訊錄音帶
          結果，略為：「一警訊筆錄第４頁第６行所訊問題，
          被告（乙○○）回答甲○○租下房間後至為警查獲間
          之２日有與綽號『阿強』之男子至其住處巡視扣案物
          ，但並未陳述任何有關毒品加工之事。警訊筆錄第４
          頁第７行『加工』二字，係屬贅載。二錄音內容有多
          處不連載，有間斷情形，被告回答之內容多與筆錄記
          載內容相同，但陳述方式並非口語形式，疑似先行製
          作筆錄再交由被告照讀。」等情（以上參閱台灣高雄
          地方法院90年度訴字第71號卷、第214、215頁）。則
          乙○○既未供稱甲○○「加工」之情節，何以警訊筆
          錄竟有與陳述不符之記載？就此，證人即警員丙○○
          於台灣高等法院高雄分院90年９月24日調查中證稱：
          「（警訊筆錄是否你製作？）是的」、「（在訊問時
          有無錄音？）有，先製作好筆錄再叫被告照筆錄朗讀
          錄音，筆錄是我照他講的記載，他再照筆錄朗讀」等
          語（見台灣高等法院高雄分院90年度上訴字第1390號
          卷、第39頁）。
      、次查，關於乙○○於89年10月７日警方移送檢察官複
          訊之偵查筆錄，經台灣高雄地方法院90年６月29日勘
          驗偵訊錄音帶結果：「被告（乙○○）回答檢察官訊
          問：「甲○○租屋後有無去租處工作過？」，其僅答
          稱：「每天都有帶人去巡視」，並未回答甲○○在其
          住處地下室『加工』，訊問筆錄之記載與被告陳述不
          符。」等情（以下參閱台灣高雄地方法院90年度訴字
          第71號卷、第228頁），則何以偵查訊問筆錄之記載
          ，與乙○○之陳述不符？殊有疑義。
      綜上所述，足見乙○○於89年10月７日之警訊筆錄及同日
      偵查筆錄之記載，與乙○○之供述內容，並非完全一致，
      乙○○於前開調查中，並未供稱「被告甲○○每天都帶人
      去在地下室『加工』製造安非他命」之情節。揆諸刑事訴
      訟法第100條之１第１、２項定規定，上開不符之部分，
      不得作為證據。
  (2)、其次，乙○○於製作前開二次筆錄時，依勘驗錄音帶結果
      ，乙○○於警訊中固仍供述被告甲○○：「甲○○租下房
      間後至為警查獲間之二日有至其住處巡視扣案物」；於偵
      查中亦陳稱：「每天都有帶人去巡視」云云，此為被告甲○○所堅決否認。然而，乙○○於台灣高雄地方法院90年
      度訴字第71號案，於90年４月４日開庭時，曾提出聲請調
      查證據狀，其中第10、11頁載明：「待證事實－懇請訊問
      陳文進，以查出台中甲○○朋友之姓名、年籍資料，即可
      傳訊該陳某友人，伊甲○○是否於89年10月４日、10月５
      日，確係有到其台中的工廠，並未如筆錄上所記載說甲○○白天都在家裡加工製造，以證明被告（乙○○）之警訊
      不實」云云（見前揭90年度訴字第71號卷、第111、112頁
      ），及至90年６月５日開庭，乙○○亦稱：「請法官傳訊
      甲○○之弟陳文進到庭證明10月４日、10月５日甲○○均
      在台中」云云，易言之，乙○○就其在警、偵中所陳述稱
      ：「甲○○每天帶人去巡視扣案物」乙節（筆錄則記載「
      甲○○每天帶人去加工」）又翻異前詞，而改稱：甲○○
      於10月４日、10月５日均在台中云云，並聲請調查證據以
      實其說。則乙○○供述前後反覆不一，並自己指稱警訊不
      實在。準此，乙○○所為不利被告甲○○之指述，又豈能
      輕信？
  (3)、復查警方係經線民檢舉，說有一個製造安非他命的工廠，
      就是乙○○的家，警方從接獲檢舉到現場搜索這段期間，
      大約有一個禮拜的時間，有不定時的派人到現場監視，而
      派人監視的這段時間，除了乙○○的家人外，並無其他的
      人進出，去搜索現場的時候，現場只有屋主乙○○及他的
      太太在，被告甲○○並無在場，也沒有查扣到有關被告甲○○的衣物、身分證、契約書等事證等情，業據證人即承
      辦員警丙○○於本院審理中證述甚詳。按警方從接獲檢舉
      到現場搜索這段期間，既有不定時的派人到現場監視，除
      了乙○○的家人外，並無其他的人進出，去搜索現場的時
      候，現場只有屋主乙○○及他的太太在，被告甲○○並無
      在場，也沒有查扣到有關被告甲○○的衣物、身分證、契
      約書等事證，則乙○○於警訊及偵查中供述：「甲○○租
      下房間後至為警查獲間之二日有至其住處巡視扣案物，或
      稱每天都有帶人去巡視」云云，若屬真實，衡情，被告承
      租該房屋，製造毒品，在警方跟監、埋伏一個星期之下，
      有豈能未遭現場查獲？是乙○○該項供述，顯與事實不符
      ；又警方係根據屋主乙○○的供述，始知被告涉有嫌疑，
      故起訴意旨稱被告係被當場查獲，亦顯非事實。
  (4)、乙○○於前案90年６月５日開庭時，庭呈書狀陳稱：「經
      查那安非他命並未製造好，被告（乙○○）也未曾目睹安
      非他命搬至被告（乙○○）家，在警訊筆錄時，被告有針
      對此點和警察發生嚴重爭執，被告說被告並未目睹，但警
      察說那只是在證明安非他命沒有外流而已，以免到時檢察
      官又要叫我們去查，那會很麻煩，也會牽連到很多人，筆
      錄這樣寫應該沒有關係，不會影響到你，且借提時間也到
      了，要馬上送你回地檢署，再重做筆錄已來不及，經不起
      警察的威逼恐嚇及利誘，在害怕及懷著忐忑不安的心情下
      ，被告只有被迫簽名，筆錄都是警方自己想自己寫，一手
      操控製作的，當時被告因未曾犯法無經驗且自認無辜，在
      警方有條件的答應讓被告打電話回家的誘惑下，被告在不
      知筆錄的嚴重性之情形下才簽名，況且當時的情況也容不
      得被告不簽名，被告好像只是一個傀儡而已，任憑警方擺
      佈。‧‧‧而卻是警方把筆錄製作好了，然後才拿給被告
      照著他們寫的念，並才開始錄音。」云云，準此，乙○○
      於警訊中之筆錄，似係因受警察的威逼恐嚇及利誘下製作
      ，則顯非出於乙○○自由意志之陳述而有瑕疵，殊不得作
      為不利被告甲○○之證據。
  (5)、乙○○於前項書狀中亦稱：「被告（乙○○）也未曾目睹
      安非他命搬至被告（乙○○）家」云云，要與其先前所稱
      被告甲○○將本件扣案物品以小貨車載到乙○○住處乙情
      ，亦不相一致，且依乙○○較後面的說詞，乙○○根本沒
      有看到扣案物品係由何人載至其住處，況台灣高等法院高
      雄分院90年上訴字第1390號判決，亦認定：「被告（乙○○）將房間分租與甲○○起至為警查獲時止既僅短短三日
      ，且卷內並無證據證明甲○○有在上開處所加工製造毒品
      之事實」，並認定乙○○毫不知情，則又豈能以乙○○前
      後嚴重歧異之說詞，遽爾認定本案扣押物品即係被告甲○○所有。
（二）證人即執行本案搜索程序之警員丙○○於台灣高等法院高
      雄分院90年９月24日調查時證稱：「是的，是會同被告（
      乙○○）一同進入屋內搜索，被告（乙○○）當時在場，
      我記憶中被告是有承認當初製造安非他命」等語（參閱台
      灣高等法院高雄分院90年度上訴字第1390號卷第40頁），
      足見乙○○指稱本案扣押物品係被告甲○○所存放乙節，
      殊非真實。
（三）被告甲○○並未向乙○○租用乙○○所居住位於高雄縣岡
      山鎮○○街63號房屋之地下室及４樓。查：
  (1)、本件公訴人謂：「訊據被告甲○○，坦承承租右揭房屋使
      用‧‧‧」云云。惟被告辯稱：檢察官於91年４月９日第
      一次提訊被告甲○○根本不知道當天係因何案件被提訊，
      而檢察官一開始就訊問有沒有向乙○○租過房子，並提到
      一個地址，而被告甲○○於89年10月當時，確有向乙○○
      租用位於高雄縣阿蓮鄉○○村○○路66之20號房子，乃答
      稱：「是」，並未注意檢察官所訊問：「博仁街63號」之
      房子，準此，被告甲○○該段陳述，顯係誤解檢察官之訊
      問所為之答覆等語。
  (2)、經查，被告甲○○自民國88年10月間起，即向乙○○承租
      座落高雄縣阿蓮鄉○○村○○路66之20號之房屋居住，直
      到89 年10月中旬，經證人張錦清要求被告搬遷（因該屋
      嗣後為張錦清購得），被告始搬離該處。以上事實，業據
      證人張錦清於原審法院92年４月４日調查中結證在卷。衡
      之常情，被告如欲暗中製造第二級毒品安非他命，大可在
      其單獨居住使用之阿蓮鄉○○村○○路66之20號房屋進行
      製造，實無需另再向乙○○承租為乙○○及其妻兒所住之
      高雄縣岡山鎮○○街63號房屋之地下室及４樓（乙○○之
      妻兒住在該屋之２樓、３樓）使用，殊與常情有違，足證
      乙○○指述被告向其承租本案警方查獲製造安非他命之房
      屋，顯係卸責之詞。又依證人即承辦員警丙○○於本院審
      理所證，警方從接獲檢舉到現場搜索這段期間，大約有一
      個禮拜的時間，有不定時的派人到現場監視，而派人監視
      的這段時間，除了乙○○的家人外，並無其他的人進出，
      去搜索現場的時候，現場只有屋主乙○○及他的太太在，
      被告甲○○並無在場，也沒有查扣到有關被告甲○○的衣
      物、身分證、契約書等事證等情，從而乙○○所謂被告甲○○承租其高雄縣岡山鎮○○街63號房屋，亦與經驗法則
      不符。再參酌證人張錦清證稱被告於該段期間住在高雄縣
      阿蓮鄉○○村○○路六十六之二十號（第一審卷第四十一
      頁至第四十二頁）等語觀之，被告於本院辯稱：「91年4
      月9日偵訊筆錄我承認有向乙○○承租博仁街的房子是不
      實在，因為我曾經向乙○○租過房子（高雄縣阿蓮鄉的房
      子），所以當時檢察官問我的時候，我沒有注意到檢察官
      問的是博仁街的房子，所以我就承認有向乙○○租房子」
      等語，堪予採信。
四、又查被告甲○○，與乙○○有鉅額之金錢債務糾紛。就此，
    乙○○於89年10月13日第二次警訊時供稱：「（你與甲○○
    有無發生過糾紛？）陳某現還欠我合夥經營建築業之資金應
    有新台幣貳仟餘萬元。」云云，則被告甲○○既積欠乙○○
    ２千餘萬元之債務迄未償還，加上當時甲○○因通緝在案，
    不可能出面澄清，則乙○○若挾怨而指稱本案扣押物品係被
    告甲○○所有，乃極為可能。
五、綜上各情相互參酌，證人乙○○前後所供有明顯瑕疵，尤其
    ，乙○○遭警方在其所有房屋查獲有製造安非他命之可疑證
    據，且乙○○被查獲時，據證人丙○○稱其曾有承認製造安
    非他命等語，則乙○○已涉有利害關係，為推卸自己刑責，
    顯有虛指被告甲○○向其承租該處房屋之可能，從而更必須
    查有嚴格證據以辨明乙○○之說詞是否真實，而難僅憑其片
    面有瑕疵之說詞，遽爾採為不利被告甲○○之認定。又前揭
    乙○○被訴毒品案件偵查、審理中，被告甲○○並未受通知
    到庭為任何陳述，則乙○○之指述，乃其片面說詞，自不足
    以據為被告甲○○論罪之依憑。至證人乙○○及其配偶丁○○，因乙○○另案通緝，丁○○亦已離家無法連絡，有高雄
    市警察局岡山分局前峰派出所簡復表附本院卷可稽，是亦無
    法再行傳訊詰問，惟證人乙○○之供述與事實不符，不能證
    明被告有前揭犯行，已如前述，是乙○○及其配偶丁○○縱
    未再到庭，亦不影響本件各項事證之認定，合此敘明。
六、綜上各情相互參酌，本件公訴意旨唯一論據即證人乙○○之
    證言，既有上揭瑕疵，依前引判例，該項證據自難採為斷罪
    資料，原審疏未詳查，遽認被告有前揭犯行，並加以論罪科
    刑，容有未洽，被告上訴意旨據此指摘原判決採證不當，否
    認其有犯罪，為有理由，自應由本院將原判決撤銷、改諭知
    被告無罪之判決。
據上論斷，應依刑事訴訟法第369條第1項前段、第364條、第301
條第1項判決如主文。
本案經檢察官羅清溪到庭執行職務。
中    華    民    國    95    年    10    月    31    日
                  刑事第三庭  審判長法  官  陳義仲
                                    法  官  蘇清水
                                    法  官  宋明蒼
以上正本證明與原本無異。
檢察官如不服本判決應於收受本判決後十日內向本院提出上訴書
，其未敘述上訴理由者並得於提起上訴後十日內向本院補提理由
書。
本件被告不得上訴。
                                    書記官  翁心欣
中    華    民    國    95    年    10    月    31    日


司法院資訊處製作；財團法人民間司法改革基金會備份。
